【裁判字號】    98,簡上,27
【裁判日期】    980512
【裁判案由】    遷讓房屋等
【裁判全文】
臺灣彰化地方法院民事判決  98年度簡上字第27號
上  訴  人  乙○○
被 上訴 人  甲○○
上列當事人間請求返還房屋等事件，上訴人對於民國97年12月29
日本院彰化簡易庭97年度彰簡字第297號第一審判決，提起上訴
，本院於民國98年4月28日言詞辯論終結，茲判決如下：
    主      文
上訴駁回。
第二審訴訟費用新台幣伍仟陸佰貳拾伍元由上訴人負擔。
    事實及理由
一、被上訴人主張：
  (一)坐落彰化縣伸港鄉○○段428建號、門牌彰化縣伸港鄉○○
    路29號5樓（詳細基地坐落地號、面積、層數、附屬建物及
    共用部分明細各如附表所示，以下簡稱系爭房屋）為被上訴
    人所有，係被上訴人於民國84年間所購買，竟遭上訴人無權
    占有，爰於原審本於民法第767條前段規定，請求上訴人應
    將系爭房屋返還被上訴人。
  (二)兩造婚後從事水泥工，共同賺取工資均由上訴人取得支配。
    依財產資料顯示，兩造婚姻關係存續中以上訴人名義登記之
    不動產、股票、股息、存款利息、汽車等財產，總值高達新
    台幣（下同）10,176,178元，然被上訴人僅有系爭房屋1戶
    ，僅值783,090元。
  (三)系爭房屋擬作為被上訴人養老棲身處所，被上訴人未將系爭
    房屋贈與兩造之子葉津良，亦未曾訂立贈與契約書，或會同
    辦理所有權移轉登記。
  (四)兩造於92年2月21日協議離婚時未約定應將系爭房屋無償過
    戶兩造之子葉津良，此由協議離婚書上無此項記載，即可明
    瞭。
  (五)兩造協議離婚並辦妥離婚登記後，上訴人無權占有系爭房屋
    ，並出租予訴外人收取租金，雖經被上訴人多次催討，均遭
    拒絕。
  (六)被上訴人購買系爭房屋後，上訴人搶先保管其所有權狀，被
    上訴人始終無法索回。
  (七)綜上所述，上訴人無權占有系爭房屋，被上訴人自得本於所
    有人物上請求權訴請返還。原審因而判決被上訴人勝訴，並
    依職權宣告假執行，洵屬正當。上訴意旨指摘原判決不當，
    請求廢棄，為無理由，爰請求駁回上訴等語。
二、上訴人辯稱：
  (一)兩造於協議離婚時曾約定將系爭房屋贈與兩造之子葉津良，
    此有上訴人於原審所提與被上訴人通話錄音光碟及譯文可稽
    。
  (二)依民法第153條第1項規定，當事人間對於無償贈與系爭房屋
    之約定，如已互相表示意思一致，其契約即為成立。是以，
    被上訴人應受此贈與契約之拘束，擔負移轉登記及交付系爭
    房屋之義務。
  (三)兩造辦理離婚手續時，系爭房屋即由上訴人占有使用收益，
    被上訴人亦交付系爭房屋所有權狀，並交由上訴人所委託之
    代書辦理相關過戶程序。惟辦妥離婚登記後，被上訴人旋即
    離去，以致迄今仍無法完成過戶程序。
  (四)被上訴人將系爭房屋交由上訴人使用收益，近5年之久，均
    無異議，可知其已拋棄對系爭房屋使用收益之權利。
  (五)系爭房屋所有權移轉登記與交付分屬二事，前者為所有權生
    效要件，後者為收益權行使要件。是以，被上訴人既將系爭
    房屋贈與予兩造之子，並將系爭房屋交付上訴人使用收益，
    上訴人自屬有權占有。
  (六)綜上所述，上訴人使用系爭房屋並非無權占有，被上訴人訴
    請上訴人返還系爭房屋，洵屬無據。原審竟為被上訴人勝訴
    之判決，自屬不當。爰上訴請求廢棄原判決，並駁回被上訴
    人在第一審之訴等語。
三、原審為上訴人全部敗訴之判決，上訴人就原判決全部提起上
    訴。
四、兩造不爭執事項：
  (一)依建物登記謄本記載，系爭房屋係被上訴人於84年8月2日因
    買賣取得，並於84年9月2日辦竣所有權移轉登記。
  (二)系爭房屋現由上訴人占有，其所有權狀亦由上訴人保管。
  (三)兩造於65年9月20日結婚，於92年2月21日離婚。
  (四)兩造之子為葉津良。
  (五)兩造婚後從事水泥工，所賺工資均由上訴人支配運用。
  (六)兩造間兩願離婚書未記載贈與系爭房屋。
五、兩造爭執事項：
  (一)上訴人占有系爭房屋是否屬於無權占有？
  (二)被上訴人請求上訴人返還系爭房屋，有無依據？
六、按「所有人，於法令限制之範圍內，得自由使用、收益、處
    分其所有物，並排除他人之干涉。」、「不動產物權，依法
    律行為而取得、設定、喪失及變更者，非經登記，不生效力
    。」、「稱贈與者，謂當事人約定，一方以自己之財產無償
    給與他方，他方允受之契約。」，民法第765條、第758條、
    第406條各定有明文。經查：系爭房屋既登記為被上訴人所
    有，核屬被上訴人之財產，加上被上訴人已再三反對上訴人
    繼續使用系爭房屋，則上訴人辯稱其於離婚後使用逾5年，
    故非無權占有等語，顯屬卸責之詞，不足採信。次查：上訴
    人雖辯稱兩造於離婚時約定要將系爭房屋贈與予兩造之子葉
    津良，並於原審提出通話錄音光碟及譯文為證，然此情除遭
    被上訴人堅詞否認外，更未經上訴人提出贈與契約為證。再
    佐以卷附兩願離婚書影本（原卷第19頁參照）亦無贈與系爭
    房屋之記載，則上訴人辯稱已成立贈與契約等情，要難採信
    。況查，上訴人所辯贈與乙節縱屬實情，惟系爭房屋所有權
    迄今尚未移轉登記予葉津良，復未據受贈人葉津良為允受之
    承諾，系爭房屋猶屬於被上訴人所有，該贈與契約難謂有效
    。準此各情，被上訴人主張上訴人無權占有，堪信為實在。
七、按「所有人對於無權占有或侵奪其所有物者，得請求返還之
    。」，民法第767條前段定有明文。經查：上訴人既無任何
    正當權源使用系爭房屋，則被上訴人主張上訴人無權占有，
    故應返還系爭房屋，於法有據。
八、綜上所述，被上訴人本於民法第767條前段規定，即所有人
    物上請求權之法律關係，請求上訴人應將系爭房屋返還被上
    訴人，洵屬正當，應予准許。原審因而為被上訴人勝訴之判
    決，並依職權宣告假執行，核無不合。上訴意旨猶執陳詞，
    指摘原判決不當，求予廢棄改判，為無理由，應予駁回。
九、本件事證已臻明確，兩造其餘攻擊防禦方法及舉證，經審酌
    後核與判決結果不生影響，爰不再贅詞論列。
十、據上論結，本件上訴為無理由，爰依民事訴訟法第436條之1
    第3項、第449條第1項、第463條、第78條，判決如主文。
中    華    民    國    98    年    5     月    12    日
                民事第一庭     審判長法  官  羅培昌
                                     法  官  康弼周
                                     法  官  陳正禧
上正本係照原本作成。
本判決不得上訴。
中    華    民    國    98    年    5     月    13    日
                                     書記官  蕭美鈴
┌───────────────────────────────────────────────────────────┐
│98年度簡上字第27號附表（建物）                                                                                        │
├──┬───┬───────┬───────┬───────┬────────────────┬───┬───────┤
│編  │      │              │              │建 築 式 樣 主│ 建物面積（平方公尺）           │      │              │
│    │建  號│建  物  門  牌│基  地  坐  落│要 建 築 材 料├────────┬───────┤權  利│備          考│
│    │      │              │              │及 房 屋 層 數│樓  層  面  積  │附屬建物主要建│範  圍│              │
│號  │      │              │              │              │合          計  │築材料及用途  │      │              │
├──┼───┼───────┼───────┼───────┼────────┼───────┼───┼───────┤
│1   │428   │彰化縣伸港鄉和│彰化縣伸港鄉伸│鋼筋混凝土造、│五層：97.45、   │陽台：13.06   │全部  │共同使用部分：│
│    │      │平路29號5樓   │榮段137地號   │6層樓房       │合計：97.45     │              │      │伸榮段463建號 │
│    │      │              │              │              │                │              │      │，面積合計4201│
│    │      │              │              │              │                │              │      │.99 平方公尺，│
│    │      │              │              │              │                │              │      │權利範圍：4202│
│    │      │              │              │              │                │              │      │00分之5005    │
└──┴───┴───────┴───────┴───────┴────────┴───────┴───┴───────┘


司法院資訊處製作；財團法人民間司法改革基金會備份。
